高雄高等行政法院簡易判決
                                       100年度簡字第32號
原      告　億祥通運股份有限公司
代　表　人　李裕民
被      告　高雄市政府
代　表　人　陳菊　市長
訴訟代理人　黃秉豐
上列當事人間空氣污染防制法事件，原告不服行政院環境保護署
中華民國99年12月17日環署訴字第0990114724號訴願決定，提起
行政訴訟，本院判決如下：
　　主  文
原告之訴駁回。
訴訟費用由原告負擔。
　　事實及理由
壹、程序事項：
    本件原處分機關雖為高雄縣政府，惟因高雄縣市於民國99年
    12月25日合併改制為新直轄市高雄市，並由改制後之高雄市
    政府承受原高雄縣政府及高雄市政府業務，故原告於高雄縣
    市合併後以高雄市政府為原處分機關，對之提起行政訴訟，
    並無不合，合先敘明。
貳、實體事項：
一、事實概要︰
  　緣原告所有之XH-887號營業大貨車(下稱系爭車輛)，於99年
    6月28日10時26分行經高雄市大樹區高屏溪攔河堰時，經高
    雄縣環境保護局(下稱被告所屬環保局)派員會同行政院環境
    保護署(下稱環保署)環境督察總隊南區環境督察大隊(下稱
    南區督察大隊)人員執行路邊攔查並實施排煙檢測，經儀器
    以「柴油車無負載急加速排煙測試」結果粒狀污染物(黑煙)
    污染度(平均值)達54%，超過法定排放標準(50%)，被告核認
    違反行為時空氣污染防制法(下稱空氣污染防制法)第34條第
    1項規定，依同法第63條第1項規定裁處原告新台幣(下同)5
    千元罰鍰。原告不服，提起訴願，遭決定駁回，遂提起本件
    行政訴訟。
二、本件原告主張略謂︰
(一)系爭車輛於99年6月28日在高雄市大樹區攔河堰，經被告所
    屬環保局派員路攔並以「簡易式檢測排煙」達54%(標準為50
    %)。惟該局99年7月5日另寄檢測通知，系爭車輛於99年7月
    12日依約至岡山檢測站受檢卻合格。依空氣污染防制法第63
    條裁處規定，應屬正規仁武檢測站檢測超出標準始有適用，
    非路攔可以比照適用。仁武檢測站檢測有超大電扇送風冷卻
    ，冷卻水及潤滑油溫度應維持在車廠規範之正常工作溫度範
    圍內。路邊攔檢只有小小細長1根黑管直接往大車排煙管放
    ，然後操作員上車踩足油門，秒數根本無法公正計算。
(二)路攔檢測員告知等候通知安排複檢，並未告訴有10日陳述意
    見期限，但被告所屬環保局卻以原告「未於期限內提出陳述
    ，視為放棄陳述意見機會」，令人不服。
(三)原告因99年大社水災，原岡山檢測站的結果因泡水已無資料
    ，而路檢過程中，檢測人員對於系爭車輛在無負載急加速操
    作上，引擎轉速超出幾百轉，不依指示操作等語。並聲明求
    為判決：訴願決定及原處分均撤銷。
三、被告則以︰
(一)查各縣市柴油車動力計檢測方法是依據環保署公告之「柴油
    汽車排氣煙度試驗方法及程序」執行檢測，分為「無負載急
    加速排氣煙度試驗」及「全負載定轉速排氣煙度試驗」兩種
    檢測方式。其中全負載排煙試驗方法係將油門踏板踩到底，
    依照引擎最大額定馬力轉速，設定3個試驗點，分別為該轉
    速之100%±50rpm、60%±50rpm、40%±50rpm。此3個試驗點
    分別模擬柴油車於高速行駛、緩坡行駛及陡坡行駛狀態；無
    負載排煙試驗方法則是將柴油車檔位置於空檔並吹除沈積物
    ，然後急加速保持4秒後立即釋放油門踏板，回復至怠速，
    此試驗方法係模擬柴油車於怠速下，急踩油門其污染度情況
    。依照法令規定無論是執行全負載或無負載試驗方法，檢驗
    結果污染度超過法規排放標準應予以處分。由於執行路邊攔
    檢作業，無法於動力計本體執行全負載定轉速測試方法，故
    僅執行無負載急加速排氣煙度試驗。但路攔作業之檢驗儀器
    亦均須依法令規定準備齊全並每年定期委外校正，送校單位
    為國家認可實驗室，校正結果皆符合規定，足證檢驗儀器業
    經標準作業程序校正，符合現行空氣污染防制法相關法令之
    規定。
(二)按交通工具之所有人或使用人應注意車輛之維護保養，負有
    隨時維持車輛排放空氣污染物符合標準之義務，若有違反，
    即應受罰。本件系爭車輛前經被告所屬環保局派員會同環保
    署人員以路邊攔查方式執行排煙檢測，現場執行檢驗之檢測
    人員業經「柴油車排放煙度儀器檢查人員訓練」合格，領有
    合格證照(證號：F0000000)，並以儀器進行「柴油車無負載
    急加速排煙測試」，3次試驗之引擎轉速分別為2951rpm、29
    54rpm、2949rpm，均大於系爭車輛最大額定馬力轉速(2300r
    pm)，3次排煙度測試結果分別為55.1%、54.2%、53.4%，煙
    度值相差亦未超過3%，檢測過程並無不當，所得之檢驗結果
    自得作為處分之依據。
(三)另查被告所屬環保局於作成行政處分前，已依行政程序法第
    102 條規定，以99年7月6日府環二字第0990121245號函通知
    原告於文到7日內陳述意見，前開通知函並於99年7月7日由
    原告受雇人簽收在案，符合行政程序法第73條第1項之送達
    規定。原告主張被告所屬環保局未告知得陳述意見乙節，顯
    與事實尚有出入等語，資為抗辯。並聲明求為判決駁回原告
    之訴。
四、本件如事實概要欄所載之事實，業據兩造分別陳述在卷，並
    有被告99年8月6日0000000000000號執行違反空氣污染防制
    法案件裁處書、上開各函、檢測現場照片、被告所屬環保局
    柴油車排煙檢測實驗室檢驗報告、南區督察大隊稽查督察紀
    錄等附於原處分卷及訴願卷可稽，洵堪認定。原告雖以前揭
    情詞茲為爭執，惟查：
(一)按空氣污染防制法第34條第1項規定：「(第1項)交通工具排
    放空氣污染物，應符合排放標準。」第41條規定：「(第1項
    ) 各級主管機關得於車(機)場、站、道路、港區、水域或其
    他適當地點實施使用中交通工具排放空氣污染物不定期檢驗
    或檢查，或通知有污染之虞交通工具於指定期限至指定地點
    接受檢驗。(第2項)使用中汽車排放空氣污染物不定期檢驗
    辦法，由中央主管機關會商有關機關定之。」第63條第1項
    規定：「違反第34條第1項或第35條規定者，處使用人或所
    有人新臺幣1,500元以上6萬元以下罰鍰，．．．。」又交通
    工具空氣污染物排放標準第5條規定：「柴油及替代清潔燃
    料引擎汽車排氣管排放黑煙之標準：儀器測定－82年7月1日
    以前出廠及進口之使用中車輛為50％以下（污染度）。」又
    交通工具排放空氣污染物罰鍰標準第2條第1款第3目之1規定
    ：「汽車及船舶排放空氣污染物超過排放標準者，其罰鍰標
    準如下：一、汽車：‧‧‧(三)大型車每次新臺幣5千元以上2
    萬元以下：1.排放粒狀污染物經儀器測定超過排放標準而未
    超過排放標準1.5倍者，每次新臺幣5千元。‧‧‧。」
(二)再按環保署95年1月16日署空字第0950005138A號函公告「柴
    油汽車排氣煙度試驗方法及程序」貳、無負載急加速排氣煙
    度試驗法第5點之2、之3、第6點明定：「五、試驗方法：．
    ．．2.吹除積存物：車輛試驗前，須將檔位置於空檔，急加
    速後立即釋放油門踏板，連續3次，以清除排氣系統中之積
    存物，並記錄3次中最大引擎轉速，其應大於最大額定馬力
    轉速。3.試驗取樣：在吹除積存物後5~6秒內須開始進行試
    驗取樣。(1)開始試驗時，急加速並保持4秒後立即釋放油門
    踏板，回復至怠速，保持11秒(共計15秒)完成一次試驗循環
    。在每一次試驗循環，踏板開始動作時，同時取樣。(2)重
    複前述之步驟，至連續3次試驗循環記錄之煙度值相差不超
    過3%(污染度)為止。六、……試驗結果：計算於五.2.(2)所
    得3次煙度之平均值為試驗結果。」
(三)經查，系爭車輛於99年6月28日10時26分行經高雄市大樹區
    高屏溪攔河堰時，經被告所屬環保局派員會同環○○○區○
    ○○○○○○○路邊攔查並實施排煙檢測，由現場領有環保
    署合格證照人員吳益良(證照：F0000000)，以儀器進行「柴
    油車無負載急加速排煙測試」，3次試驗之引擎轉速分別為
    2,951rpm、2,954rpm、2,949rpm，均大於系爭車輛最大額定
    馬力轉速（2,300rpm），符合上開試驗法之規定，且3次排
    氣煙度測試結果分別為55.1%、54.2%、53.4%，煙度值相差
    亦未超過3%，此並有環保署南區督察大隊稽查督察紀錄及檢
    驗報告影本附卷(訴願卷第72頁、原處分卷第2-3頁)可稽，
    該檢驗報告並經系爭車輛駕駛人簽名確認，並其檢驗儀器業
    經國家認可之實驗室認可校正，復有財團法人台灣電子檢驗
    中心車輛檢驗儀器定期查驗紀錄表附卷(原處分卷第19-20頁
    )可憑。而交通工具之所有人或使用人應注意車輛之維護保
    養，負有隨時維持車輛排放空氣污染物符合標準之作為義務
    ，故柴油車無論依全負載或無負載試驗方法，其排氣污染度
    均應符合排放標準，祇要違反其一，即屬違反上述作為義務
    。本件係由合格人員以儀器進行「柴油車無負載急加速排煙
    測試」，檢測過程合法，所得之檢測結果自得作為處分依據
    。又被告執行黑煙檢測，於判定結果時，係採有利於原告之
    計算方法，將小數位數無條件捨去，結果仍超過排放標準者
    始予裁處，以本件為例，系爭車輛3次無負載急加速黑煙檢
    測結果分別為55.1%、54.2%、53.4%，算數平均值為54.23%
    ，而檢驗報告所載明之平均值為54%，已將小數位數無條件
    捨去，惟仍超過法定排放標準（50%），故被告據以裁處並
    無不合。又依環保署公告之「柴油汽車排氣煙度試驗方法及
    程序」貳、無負載急加速排氣煙度試驗法，進行排煙檢測時
    ，並不需對環境溫度及大氣壓力進行校正，是並無記錄環境
    溫度及大氣壓力之必要，原告所訴容非可採。
(四)又按「主管機關得於車（機）場、站、道路、港區或其他適
    當地點實施使用中汽車排放空氣污染物不定期檢驗。」為空
    氣污染防制法第41條授權環保署訂定之使用中汽車排放空氣
    污染物不定期檢驗辦法第2條第1項所規定。另交通工具排放
    空氣污染物檢驗及處理辦法第9條規定：「使用中交通工具
    不定期檢驗由各級主管機關於車（機）場、站、道路、港區
    、水域或其他適當地點施行，或由主管機關通知於期限內至
    指定地點接受檢驗。」第10條第2項規定：「……使用中車
    輛之定期檢驗，由公路監理機關依道路交通安全規則之規定
    自行或委託汽車代檢廠商辦理。」前者（不定期檢驗）屬環
    保機關之職掌，著重於車輛排放空氣污染物之檢驗，後者（
    定期檢驗）屬公路監理機關之職掌，著重於車輛行車安全之
    檢驗。本件係被告所屬環保局依首揭規定以路邊攔查方式實
    施之不定期檢驗，核與交通監理單位依交通法規所實施之車
    輛定期檢驗，並不相同，原告質疑被告之檢驗方式與定期檢
    驗不同而爭執其違法云云，即有誤會。又被告所屬環保局於
    作成行政處分前，已依行政程序法第102條規定，以99年7月
    6日府環二字第0990121245號函通知原告於文到7日內陳述意
    見，前開通知函並於99年7月7日由原告受雇人簽收在案，有
    該份函文及送達證書附卷(原處分卷第9-10頁)可稽，而本案
    係以系爭車輛超過排放標準而非以原告未對本案陳述意見作
    為處罰原告之原因，原告主張被告所屬環保局未告知得陳述
    意見，並以其放棄陳述意見，逕予裁罰云云，即非可取。另
    原告所稱系爭車輛業於99年7月12日完成檢驗合格乙事，經
    查此乃系爭車輛前於99年5月27日行經高雄縣燕巢鄉○○路
    ，經被告所屬環保局人員以目測發現有排煙異常之虞，乃依
    空氣污染防制法第42條規定，以99年6月2日高縣環二字第09
    90603074號函檢附柴油車排放污染物檢(複)驗通知單(單號
    ：S0000000)通知系爭車輛應於99年7月2日前至被告所屬環
    保局動力計檢測站接受檢驗，或就近至各縣市檢測站檢測，
    嗣因系爭車輛仍無檢驗資料，被告所屬環保局乃再以第2次
    檢驗通知單將檢測期限展延至99年7月19日，系爭車輛因而
    據以於99年7月12日完成檢驗，有各該函文、檢驗通知單、
    送達證書、檢驗報告等附卷(原處分卷第4-8頁、訴願卷第44
    頁)可參，此與本件攔車檢驗係以無負載急加速排氣煙度試
    驗法檢測其排氣黑煙(污染度%)，乃屬二事。原告徒以系爭
    車輛已於99年7月12日檢驗合格，足證系爭車輛並未超過排
    放標準等語爭執本案檢測結果並不可採及被告不應對其裁罰
    云云，顯有誤會，亦非可採。
五、綜上所述，本件原告之違章行為，事證明確，被告以其違反
    空氣污染防制法第34條第1項規定，依同法第63條第1項規定
　　裁處5千元罰鍰，並無違誤，訴願決定予以維持，亦無不合
　　，原告起訴意旨求為撤銷，為無理由，應予駁回。本件係適
    用簡易訴訟程序，爰不經言詞辯論逕為判決。又本件事證已
    臻明確，兩造其餘主張核與判決結果無影響，爰不逐一論述
    ，併予敘明。
六、據上論結，本件原告之訴為無理由，依行政訴訟法第233條
    第1項、第236條、第98條第1項前段，判決如主文。
中　　華　　民　　國　　100　 年　　7　　 月　　29　　日
            高雄高等行政法院第二庭
                            法  官　簡　慧　娟
以上正本係照原本作成。
如不服本判決，應於送達後20日內，向本院提出上訴狀並表明上
訴理由，如於本判決宣示後送達前提起上訴者，應於判決送達後
20日內補提上訴理由書（須按他造當事人人數附繕本）。
中　　華　　民　　國　　100　 年　　7　　 月　　29　　日

 　　　　　　　　　　　　　 書記官　涂　瓔　純
附註：
行政訴訟法第235條（第1項、第2項）：
對於適用簡易程序之裁判提起上訴或抗告，須經最高行政法院之
許可。
前項許可，以訴訟事件所涉及之法律見解具有原則性者為限。